臺灣彰化地方法院民事判決　99年度訴字第309號
原　　　告　陳 錫 興
訴訟代理人　許 盟 志　律師
被　　　告　顏 惠 溪
　　　　　　顏 和 宏(即顏惠.
　　　　　　顏 貽 隆
　　　　　　黃 陳 蓮
　　　　　　蔡 振 源
　　　　　　蔡 重 田
　　　　　　蔡 重 春
　　　　　　蔡 晴 珠
　　　　　　蔡 晴 爽
　　　　　　蔡 勞 提
　　　　　　蔡 晴 發
　　　　　　蔡 裕 翔
　　　　　　蔡 丹 紅
　　　　　　許 孟 義
　　　　　　蔡 美 華
　　　　　　蔡 正 業
　　　　　　蔡 伶 俐
　　　　　　蔡 仲 華
　　　　　　蔡 瑞 霖
　　　　　　鄭 延 信
　　　　　　鄭 清 正
　　　　　　鄭 珈 瀅
　　　　　　鄭 慧 貞
上 列23 人
訴訟代理人　黃 進 祥　律師
　　　　　　江 順 雄　律師
　　　　　　黃 建 雄　律師
上列當事人間請求分割共有物事件，本院於民國100年3月11日言
詞辯論終結，判決如下：
    主      文
一、被告蔡重田、蔡重春、蔡晴珠、蔡晴爽、蔡勞提、蔡晴發、
    蔡裕翔、蔡丹紅、許孟義、蔡美華、蔡正業、蔡伶俐、蔡仲
    華、蔡瑞霖、鄭延信、鄭清正、鄭珈瀅、鄭慧貞等18人應就
    其被繼承人蔡騰所遺如附表一所示， 編號1土地之應有部分
    904分之101、編號2土地之應有部分120分之14辦理繼承登記
    。
二、坐落彰化縣二水鄉○○○段24－8、24-10地號土地（各筆土
    地之地目、面積、共有人及其應有部分如附表一、二）應合
    併分割為如附圖方案二即彰化縣田中地政事務所民國99年12
    月9日土地複丈成果圖所示：編號甲部分面積184平方公尺，
    由原告取得； 編號乙部分面積667平方公尺，由被告顏惠溪
    、顏和宏（即顏惠明）、顏貽隆取得，應有部分各3分之1；
    編號丙部分面積1331平方公尺，由被告黃陳蓮、蔡振源及如
    主文第一項所示之被告蔡重田等18人取得，黃陳蓮、蔡振源
    應有部分各為7270分之2385，被告蔡重田等18人應有部分為
    7270分之2500公同共有。被告顏惠溪、顏和宏（即顏惠明）
    、顏貽隆、黃陳蓮、蔡振源及被告蔡重田等18人並應分別給
    付原告如附表三所示之補償金額（其中被告蔡重田等18人就
    應付之補償金額應連帶給付）。
三、坐落彰化縣二水鄉○○○段24-30地號、地目旱、面積5,496
    平方公尺（登記面積5606平方公尺）土地，應分割為如附圖
    方案二即彰化縣田中地政事務所民國99年12月9日土地複丈
    成果圖所示：編號丁部分面積1312平方公尺，由被告黃陳蓮
    、蔡振源取得，應有部分各2分之1；編號戊部分面積4184平
    方公尺，由原告取得。原告並應分別補償被告黃陳蓮、蔡振
    源各新台幣140,023元。
四、訴訟費用由兩造按如附表二所示分擔訴訟費用之比例負擔（
    如主文第一項所示被告蔡重田等18人，就應分擔之部分連帶
    負擔）。
    事實及理由
一、原告主張：坐落彰化縣二水鄉○○○段24-8、24-10、24-30
    地號土地（面積、地目如附表一所示），為伊與被告顏惠溪
    等人共有，各筆土地之共有人及應有部分如附表二所示。其
    中原共有人蔡騰已於民國98年11月27日死亡，惟其繼承人即
    如主文第一項所示被告蔡重田等18人（下稱蔡重田等18人）
    ，就蔡騰所遺之應有部分，迄未辦理繼承登記，且兩造間就
    上開土地均無不分割期限之約定，亦無依物之使用目的不能
    分割之情形，惟無法協議為分割等情，為此請求被告蔡重田
    等18人就其被繼承人蔡騰所遺應有部分辦理繼承登記，並按
    如附圖即彰化縣田中地政事務所99年12月1 日土地複丈成果
    圖（下稱方案一）所示方法為分割。
二、被告則以：原告所提分割方案，只有原告與被告顏惠溪、顏
    貽隆、顏宏和（即顏惠明）等人分得之部分臨員集路一段，
    其餘被告蔡振源、黃陳蓮及蔡騰之全體繼承人分得部分則否
    ，而24－10、24－30地號土地，均為袋地，且24－30地號土
    地北邊是山坡，無路可通，該分割方案顯然不可行，被告皆
    不同意。至被告所提方案（即如彰化縣田中地政事務所99年
    12月9日土地複丈成果圖所示，下稱方案二 ），係依照使用
    現況分割，兩造分得部分均臨員集路一段，最屬公平，被告
    並願依華聲企業發展鑑定顧問有限公司之鑑定報告互為補償
    等語，資為抗辯。
三、原告主張前揭三筆土地為共有，各筆土地共有人及其應有部
    分如附表二所示，原共有人蔡騰於起訴前之98年11月27日死
    亡，其繼承人即被告蔡重田等18人，就蔡騰所遺應有部分，
    迄未辦理繼承登記，而兩造間就該等土地並無不分割期限之
    約定，亦無依物之使用目的不能分割之情形，惟無法協議為
    分割之事實，有所提土地登記謄本、地籍圖謄本、戶籍謄本
    及繼承系統表為證，並為被告不爭執，堪信為真實。另24－
    30地號土地，為農業發展條例89年1月4日修正施行前之共有
    耕地，此觀土地登記謄本甚明。原告請求被告蔡重田等18人
    就其被繼承人蔡騰所遺之應有部分辦理繼承登記及訴請裁判
    分割，依民法第823條第1項、農業發展條例第16條第1項第4
    款之規定，即屬正當，應予准許。
四、兩造除就24－8、24-10地號土地，一致主張合併分割外，雙
    方之爭點在於分割之方法，原告請求按附圖方案一之方法分
    割，被告則均主張依附圖方案二之方法為分割。何者可採，
    分述如下：
  (一)上開24－8地號土地，地目原，24-10地號土地，地目建，其
    上有被告顏惠溪、顏和宏（即顏惠明）、顏貽隆所有之磚造
    建物及被告黃陳蓮、蔡振源、蔡騰之繼承人所有之加強磚造
    建物坐落其上，此二筆土地相毗連，共有人相同，使用分區
    及地類別亦均為山坡地保育區丙種建築用地；24－30地號土
    地，地目旱，土地之使用分區及地類別為山坡地保育區農牧
    用地，其北側鄰接極為陡峭的山坡。該三筆土地，僅24-8地
    號土地之南面臨公路（員集路），其餘二筆則不臨道路之事
    實，有原告所提土地及地籍圖謄本、現場照片可參，並經本
    院會同兩造及彰化縣田中地政事務所派員現場勘測屬實，分
    別製有勘驗筆錄及土地複丈成果圖在卷可參。
  (二)另24－30地號土地，經彰化縣田中地政事務所於繪製分割圖
    時，檢核地籍原圖結果，其登記面積5606平方公尺，超出公
    差值以上，應先辦理面積更正為5496平方公尺，有如附圖方
    案一、方案二之土地複丈成果圖可按。茲該筆土地實際面積
    既僅有5496平方公尺，法院於裁判分割時，自不得以再登記
    面積為據，而應以實際面積為準。
  (三)原告請求按方案一分割，其理由略以：坐落24－10地號土地
    上，分別有被告顏惠溪等人、被告黃陳蓮等人所有之建物，
    其建物之基地各分歸彼等取得，並將建物前方即24-8地號土
    地一併分歸顏惠溪等人取得，即其三人取得24-8地號編號乙
    、24－10地號編號乙，被告黃陳蓮、蔡振源、蔡騰之繼承人
    即被告蔡重田等18人取得24－10地號編號丙部分，並可經由
    同段24-7地號土地之既成道路對外通行。而因此致原告分得
    二個坵塊即24－8地號編號甲及24－10地號編號甲1，此乃原
    告為達各共有人最大利益而願意犧牲，旁人應無置喙餘地。
    另24－30地號土地之應有部分，原告係於99年間向前手即訴
    外人洪振中、陳榮松購得， 彼等在98年2月間曾與被告黃陳
    蓮、蔡振源訂有分管協議（原告誤稱為「分割」協議），因
    此將各共有人分得部分盡量集中，而由原告分得編號甲部分
    ，被告蔡振源、黃陳蓮則各分得編號乙、丙部分等語。被告
    則以前開抗辯事由，主張應依附圖方案二為分割。
  (四)經查：
  (1)24－8、24-10地號土地相毗連，且其共有人及使用分區、使
    用地類別均相同，兩造請求該兩筆土地合併分割，依民法第
    824條第5項之規定，自無不合。原告主張之附圖方案一，被
    告黃陳蓮、蔡振源及蔡重田等18人分得之編號丙部分，雖保
    留彼等之建物，但並不臨道路，而彼等於24－30地號土地分
    得之編號乙、丙部分，北接陡峭山坡，亦無路可通。原告雖
    陳稱該部分可經由同段24-7地號土地之既成道路對外通行云
    云。然該24-7地號土地為何人所有不明，且並無具體證據可
    證該土地上，現有可供「公眾通行」之「既成道路」。原告
    主張之方案將使被告黃陳蓮等人分得之編號丙部分，成為與
    公路無適宜聯絡之袋地，易啟紛爭，實非妥適。而被告主張
    之附圖方案二，雖原告不能按其應有部分分配（減少分配面
    積達627平方公尺）， 但各共有人分得部分均臨道路（員集
    路），且同時使24－10地號土地被告黃陳蓮、蔡振源分得部
    分，可藉以對外聯絡。故24－8、24-30地號土地部分，上開
    兩方案相較之後，被告之方案二，顯然較優。
  (2)24－30地號土地為農牧用地，北側緊臨陡峭山坡，原告主張
    之方案一，係按應有部分比例為分配，被告黃陳蓮、蔡振源
    除分得分管占用之部分外，並分配到部分由原告之前手陳榮
    松占用之部分。被告黃陳蓮、蔡振源主張之方案二，其分配
    方式則係略與目前分管占用現況相符，即原告分得前手洪振
    中、陳榮松分管占用之全部，被告黃陳蓮、蔡振源則分得自
    己占用之部分（該部分與原告前手陳榮松占用部分之間，有
    石牆為界），但未按應有部分受分配（減少分配）。茲被告
    黃陳蓮、蔡振源所提方案，既與24－30地號土地目前使用現
    狀大致相符，將可免去分割後請求點交分得部分之勞費，對
    原告而言，實無不利。因此，24－30地號土地部分，亦以被
    告黃陳蓮、蔡振源所主張之方案二較為可採。
  (3)本院審酌前開共有土地之性質、使用情形、經濟效用、兩造
    之意願暨利益之均衡等情狀，認為24-8、24－10、24－30地
    號土地，均以按附圖方案二所示之方法為分割，較屬妥適。
    原告主張之附圖方案一，尚非可採。
五、按以原物為分配時，如共有人中有未受分配，或不能按其應
    有部分受分配者，得以金錢補償之，民法第824條第3項定有
    明文。前揭三筆土地，依附圖方案二分割結果，24-8、24－
    10地號土地部分， 原告減少分配約627平方公尺，被告顏惠
    溪、顏和宏（即顏惠明）、顏貽隆共增加分配約22平方公尺
    ，被告黃陳蓮、 蔡振源及蔡重田等18人共增加分配約605平
    方公尺，24-30地號土地部分，原告增加分配約520平方公尺
    ，被告黃陳蓮、蔡振源共減少分配約520平方公尺， 顯有不
    能按其應有部分受分配之情形。另經本院囑託華聲企業發展
    鑑定顧問有限公司（華聲科技不動產估價師事務所）鑑定結
    果，依附圖方案二分割後，就24－8、24-10地號土地部分，
    被告減少分配之價值差額為新台幣（下同）2,060,234 元（
    鑑定報告書第6頁差額分析表，誤將上開3筆土地補償金額混
    合計算，且未依各共有人應有部分各別計算增減金額，本院
    已根據該報告書附件第1-2-5頁、第1-2-10頁、 第1-2-15頁
    所示增減分析表意旨，予以分別計算），應由增加分配之被
    告顏惠溪等人按如附表三所示金額予以補償；就24－30地號
    土地部分，原告增加分配價值差額為280,046元， 應分別補
    償被告黃陳蓮、蔡振源各140,023元，有該公司100年2月1日
    華聲字第14807號函送之不動產鑑定報告書在卷可稽。 該鑑
    定報告書係由不動產估價師，依據國際估價原則，即成本估
    價法、市場估價法、所得估價法，並參考路線估價法、地段
    率遞減法、深度遞減法、平均法、預測原則、不動產市場資
    料及各項經營指標，再以最後之評估推定數為土地鑑定之價
    值，並以地政機關核定18米線區○○街地與裡地，暨參考路
    角地、裡地、袋地、盲地、不規則地等影響地價因素，作為
    整體評估之參考而得，兩造對其鑑定結果，亦均無異詞，自
    屬可採。24－8、24-10地號土地部分，應併命增加分配之被
    告顏惠溪等人，應分別給付原告如附表三所示之補償金額（
    其中蔡騰之繼承人即被告蔡重田等18人部分，就應給付補償
    金額，係基於繼承關係所生公同關係，而應共同負擔之公同
    共有債務， 參照民法第1153條第1項規定，應負連帶責任）
    ；24-30地號土地部分，則併命被告黃陳蓮、蔡振源應分別
    補償原告140,023元。
六、綜上所述，原告請求被告蔡重田等18人就其被繼承人蔡騰所
    遺24－8、24-10地號土地之應有部分辦理繼承登記，並訴請
    裁判分割，洵屬正當，均應予准許。而分割方法方面，本院
    審酌前開三筆共有土地之性質、使用情形、經濟效用及兩造
    之意願、利益之均衡等情狀，認為均按附圖方案二即彰化縣
    田中地政事務所99年12月9日土地複丈成果圖所示， 並由增
    加分配之共有人以金錢補償不能按應有部分受分配之他共有
    人之方法為分割，堪稱允當。爰為判決分割如主文第二、三
    項所示。
七、本件為請求共有物分割之事件，如由敗訴之被告負擔全部訴
    訟費用，顯失公平，併依民事訴訟法第80條之1 規定，酌量
    情形（按各共有人土地應有部分公告現值總額之比例）命勝
    訴之原告負擔訴訟費用之一部。
據上論結，原告之訴為有理由，依民事訴訟法第78條、第85條第
1項但書、第2項、第80條之1，判決如主文。
中    華    民    國   100    年    3     月    23    日
                          民事第一庭
                              法  官  陳 瑞 水
┌────────────────────────────────────────────┐
│附表一：                                                              99年度訴字第309號 │
├──┬─────────────────────┬──┬─────┬──────────┤
│    │土           地           坐           落 │ 地 │面      積│                    │
│編號├───┬────┬───┬───┬────┤    ├─────┤備                註│
│    │縣  市│鄉鎮市區○  段  ○○  段│地    號│ 目 │ 平方公尺 │                    │
├──┼───┼────┼───┼───┼────┼──┼─────┼──────────┤
│ 1  │彰化縣│二 水 鄉│鼻子頭│      │24－8   │ 原 │    877.00│均為山坡地保育區丙種│
├──┼───┼────┼───┼───┼────┼──┼─────┤建築用地            │
│ 2  │彰化縣│二 水 鄉│鼻子頭│      │24－10  │ 建 │  1,305.00│                    │
├──┼───┼────┼───┼───┼────┼──┼─────┼──────────┤
│ 3  │彰化縣│二 水 鄉│鼻子頭│      │24－30  │ 旱 │  5,606.00│山坡地保育區農牧用地│
└──┴───┴────┴───┴───┴────┴──┴─────┴──────────┘
┌────────────────────────────────────────────┐
│附表二：各筆土地共有人、應有部分及分擔訴訟費用比例表                  99年度訴字第309號 │
├──┬────┬──────┬──────┬──────┬────────┬──────┤
│編號│共 有 人│ 24－8 地號 │ 24－10地號 │ 24－30地號 │分擔訴訟費用比例│備        考│
├──┼────┼──────┼──────┼──────┼────────┼──────┤
│ 1  │顏 惠 溪│904分之141  │3000分之179 │   ─       │千分之70        │            │
├──┼────┼──────┼──────┼──────┼────────┼──────┤
│ 2  │顏 和 宏│904分之141  │3000分之179 │   ─       │千分之70        │            │
│    │即顏惠明│            │            │            │                │            │
├──┼────┼──────┼──────┼──────┼────────┼──────┤
│ 3  │顏 貽 隆│904分之141  │3000分之179 │   ─       │千分之70        │            │
├──┼────┼──────┼──────┼──────┼────────┼──────┤
│    │蔡 重 田│            │            │            │                │            │
│    │蔡 重 春│            │            │            │                │            │
│ 4  │蔡 晴 珠│904分之101  │120分之14   │   ─       │千分之85        │均為蔡騰之繼│
│    │蔡 晴 爽│（公同共有）│（公同共有）│            │                │承人，訴訟費│
│    │蔡 勞 提│            │            │            │                │用連帶負擔。│
│    │蔡 晴 發│            │            │            │                │            │
│    │蔡 裕 翔│            │            │            │                │            │
│    │蔡 丹 紅│            │            │            │                │            │
│    │許 孟 義│            │            │            │                │            │
│    │蔡 美 華│            │            │            │                │            │
│    │蔡 正 業│            │            │            │                │            │
│    │蔡 伶 俐│            │            │            │                │            │
│    │蔡 仲 華│            │            │            │                │            │
│    │蔡 瑞 霖│            │            │            │                │            │
│    │鄭 延 信│            │            │            │                │            │
│    │鄭 清 正│            │            │            │                │            │
│    │鄭 珈 瀅│            │            │            │                │            │
│    │鄭 慧 貞│            │            │            │                │            │
├──┼────┼──────┼──────┼──────┼────────┼──────┤
│ 5  │黃 陳 蓮│904分之100  │120分之13   │12分之2     │千分之125       │            │
├──┼────┼──────┼──────┼──────┼────────┼──────┤
│ 6  │蔡 振 源│904分之100  │120分之13   │12分之2     │千分之125       │            │
├──┼────┼──────┼──────┼──────┼────────┼──────┤
│ 7  │陳 錫 興│904分之180  │3000分之1463│3分之2      │千分之455       │            │
└──┴────┴──────┴──────┴──────┴────────┴──────┘
┌────────────────────────────────────────────┐
│附表三：24-8、24-10地號土地共有人應補償原告之金額表                  99年度訴字第309號  │
├─┬────┬────────┬─────┬─┬────┬────────┬──────┤
│編│共 有 人│應給付原告之補償│備      考│編│共 有 人│應給付原告之補償│備        考│
│號│姓    名│金額（新台幣）  │          │號│姓    名│金額（新台幣）  │            │
├─┼────┼────────┼─────┼─┼────┼────────┼──────┤
│1 │顏 惠 溪│    18,083元    │          │4 │黃 陳 蓮│    658,085元   │            │
├─┼────┼────────┼─────┼─┼────┼────────┼──────┤
│2 │顏 貽 隆│    18,083元    │          │5 │蔡 振 源│    658,085元   │            │
├─┼────┼────────┼─────┼─┼────┼────────┼──────┤
│3 │顏 和 宏│    18,082元    │          │6 │蔡重田等│    689,816元   │            │
│  │即顏惠明│                │          │  │18人    │ （應連帶給付） │            │
└─┴────┴────────┴─────┴─┴────┴────────┴──────┘
以上正本係照原本作成。
如對判決上訴，應於判決送達後20日內向本院提出上訴狀。如委
任律師提起上訴者，應一併繳納上訴審裁判費。
中    華    民    國   100    年    3     月    24    日
                              書記官  莊 素 美